【裁判字號】    89,家訴,19
【裁判日期】    901016
【裁判案由】    分割遺產
【裁判全文】
臺灣嘉義地方法院民事判決  八十九年度家訴字第一九號
    原      告  丙○○
    訴訟代理人  劉炯意律師
    被      告  丁○○
                己○○○
                甲○○
                乙○○
    兼右三人
    訴訟代理人  戊○○
右當事人間分割遺產事件，本院判決如左：
    主    文
兩造之被繼承人吳廖善所遺如附表所示之遺產准予分割；其分割方法為：如附表所示
編號一、二部分之土地，由原告丙○○取得；如附表所示編號三部分之土地由被告戊○○取得；如附表所示編號四、十三、十四部分之土地、存款帳戶內存款由被告丁○○取得；如附表所示編號五部分之土地由被告己○○○取得；如附表所示編號六、十
部分之土地、房屋，由被告戊○○、丁○○各取得二分之一，保持共有；如附表所示
編號七、八、九部分之土地，由被告甲○○、乙○○各取得二分之一，保持共有；如
附表所示編號十一、十二部分之租賃權，由兩造各取得六分之一，保持共有；如附表
所示編號十五部分之現金新台幣貳佰伍拾柒萬元，由原告丙○○取得新台幣參拾玖萬
貳仟參佰玖拾壹元，由被告戊○○取得新台幣參拾參萬貳仟肆佰玖拾玖元，由被告丁○○取得新台幣參拾捌萬肆仟柒佰柒拾肆元，由被告己○○○取得新台幣參拾肆萬肆
仟貳佰捌拾肆元，由被告甲○○取得新台幣伍拾伍萬捌仟零貳拾陸元，由被告乙○○
取得新台幣伍拾伍萬捌仟零貳拾陸元。
訴訟費用由被告戊○○、丁○○、己○○○、甲○○、乙○○及原告丙○○各負擔六
分之一。
    事    實
甲、原告方面：
一、聲明：
（一）兩造之被繼承人吳廖善之遺產准予分割；其分割方法為：如附表所示編號一、
      二部分之土地，由原告丙○○取得；如附表所示編號三部分之土地由被告戊○○取得；如附表所示編號四、十三、十四部分之土地、存款帳戶由被告丁○○
      取得；如附表所示編號五部分之土地由被告己○○○取得；如附表所示編號六
      、十部分之土地、房屋，由被告戊○○、丁○○各取得二分之一，保持共有；
      如附表所示編號七、八、九部分之土地，由被告甲○○、乙○○各取得二分之
      一，保持共有；如附表所示編號十一、十二部分之租賃權，由兩造各取得六分
      之一，保持共有。
（二）訴訟費用由兩造按應繼分比例負擔。
二、陳述：
（一）兩造之被繼承人吳廖善於民國八十九年五月二十七日死亡，留有如附表編號一
      至十四所示之遺產，因被告丁○○不願協同辦理遺產分割登記，且處處忤逆原
      告（原告為被告等人母親），為避免遺產日後糾紛，爰訴請分割遺產。
（二）又兩造之被繼承人遺產，已辦理公同共有登記，按繼承人得隨時請求分割遺產
      ，民法第一千一百六十四條有所明文，又公同共有之關係自公同共有關係終止
      而消滅，民法第八百三十條亦有明文，繼承人請求分割遺產乃屬公同共有關係
      之終止，原告特以起訴狀繕本送達於被告，視為終止公同共有關係之意思表示
      ；兩造間對遺產至今仍無法協議分割，為發揮不動產之經濟效用以盡地利，自
      有依民法第八百二十三條、第八百二十四條請求判決分割之必要。
（三）兩造繼承之遺產，承租土地（價值尚難計算）外，其價值為五百二十五萬一千
      零三十七元，每人應繼分皆為六分之一，故可繼承八十七萬五千一百七十三元
      ，原告為被告之母親盡量公平分配，依原告所提分割方法，原告取得九十一萬
      七千八百元，被告戊○○、丁○○、己○○○、甲○○、乙○○分別取得九十
      七萬七千六百八十九元、九十二萬五千四百十四元、九十五萬二千三百八十八
      元、七十五萬二千一百六十一元、七十五萬二千一百六十一元，本分割方法雖
      非完全公平，但應屬適當。
（四）另被繼承人生前曾移轉現金二百五十七萬給被告戊○○，以作為兩老醫療、日
      常生活及以後殯葬費用，且戊○○確實照顧原告及吳廖善，所有費用皆由其支
      付，此部份應無民法第一千一百七十三條歸扣之適用。
三、證據：提出遺產稅免稅證明書一份、戶籍謄本一份、繼承系統表一份、土地登記
          簿謄本九份、歸戶財產查詢清單一紙、房屋稅籍證明書一紙、國有林地租
          賃契約書一份、嘉義縣竹崎鄉農會活期儲蓄存款存摺影本二份、證明書三
          份、印鑑證明三份為證。
乙、被告戊○○、己○○○、甲○○、乙○○部分：
一、聲明：同意原告提出之遺產分割方案。
二、陳述：同意原告之聲明，又表示被繼承人吳廖善生前曾贈予戊○○二百五十餘萬
          元，係作為照顧吳廖善及母親即原告之日常費用、醫療費用及吳廖善之喪
          葬費用，而該費用確實由戊○○支付。
丙、被告丁○○部分：
一、聲明：
（一）駁回原告之訴。
（二）訴訟費用由原告負擔。
二、陳述：
（一）有關被繼承人遺產之分割方案，應提撥被告之結婚準備金六十萬元、轉業金三
      十萬元、進修教育金三十萬元，合計一百二十萬元。
（二）動產部分，被繼承人生前在嘉義縣竹崎鄉農會存有存款約六百萬，應由被告繼
      承六分之一即一百萬元。
（三）自七十八年至八十年及八十三年至八十八年共計九年，均由被告照顧被繼承人
      ，又被告從事農務，辛勤工作，收成水果出售，所得全部交付被繼承人保管，
      以每月二萬元計算，九年共計二百十六萬元，合計上開金額，總計五百五十六
      萬元，應歸由被告取得。
（四）對於坐落嘉義縣竹崎鄉○○○段四０七號土地及其上建物，願意與被告戊○○
      保持共有；另被繼承人向國有財產局承租之土地，該承租權部分亦願意與原告
      及其餘被告保持共有，其餘不動產四二九之二號、四三０之一號、四０七號、
      四０三號土地，希望由其取得。
三、提出所得稅扣繳憑單三紙、存單解約利息查詢單四紙為證。
    理    由
一、本件原告主張：兩造之被繼承人吳廖善於八十九年五月二十七日死亡，留有如附
    表編號一至十四所示之遺產，因被告丁○○不願協同辦理遺產分割登記，為避免
    遺產日後糾紛，爰訴請分割遺產，兩造之被繼承人遺產，已辦理公同共有登記，
    按繼承人得隨時請求分割遺產，民法第一千一百六十四條有所明文，又公同共有
    之關係自公同共有關係終止而消滅，民法第八百三十條亦有明文，繼承人請求分
    割遺產乃屬公同共有關係之終止，原告特以起訴狀繕本送達於被告，視為終止公
    同共有關係之意思表示；另兩造間對遺產至今仍無法協議分割，為發揮不動產之
    經濟效用以盡地利，自有依民法第八百二十三條、第八百二十四條請求判決分割
    之必要；兩造繼承之遺產，除承租土地（價值尚難計算）外，其價值為五百二十
    五萬一千零三十七元，每人應繼分皆為六分之一，故可繼承八十七萬五千一百七
    十三元，原告為被告之母親盡量公平分配，依原告所提分割方法，原告取得九十
    一萬七千八百元，被告戊○○、丁○○、己○○○、甲○○、乙○○分別取得九
    十七萬七千六百八十九元、九十二萬五千四百十四元、九十五萬二千三百八十八
    元、七十五萬二千一百六十一元、七十五萬二千一百六十一元，本分割方法雖非
    完全公平，但應屬適當；至於被繼承人生前曾移轉現金二百五十七萬給被告戊○○，以作為兩老醫療、日常生活及以後殯葬費用，且戊○○確實照顧原告及吳廖
    善，所有費用皆由其支付，此部份應無民法第一千一百七十三條歸扣之適用等語
    。被告戊○○、己○○○、甲○○、乙○○則同意原告之分割方案。被告丁○○
    固同意對於坐落嘉義縣竹崎鄉○○○段四０七號土地及其上建物，願意與被告戊○○保持共有，另被繼承人向國有財產局承租之土地，該承租權部分亦願意與原
    告及其餘被告保持共有，然對於其餘之分割方案則不同意，辯稱：有關遺產之分
    割方案，應提撥被告丁○○之結婚準備金六十萬元、轉業金三十萬元、進修教育
    金三十萬元，合計一百二十萬元，動產部分，被繼承人生前在嘉義縣竹崎鄉農會
    存有存款約六百萬，應由其繼承六分之一即一百萬元，另其自七十八年至八十年
    及八十三年至八十八年共計九年，均負責照顧被繼承人，從事農務，辛勤工作，
    收成水果出售，所得全部交付被繼承人保管，以每月二萬元計算，九年共計二百
    十六萬元，合計上開金額，總計五百五十六萬元，應歸由其取得，不動產四二九
    之二號、四三０之一號、四０七號、四０三號土地，亦希望由其取得等語。
二、經查：
（一）本件原告主張兩造之被繼承人吳廖善於八十九年五月二十七日死亡，留有遺產
      ，被繼承人並未立有遺囑，又兩造並無不分割之約定之事實，業據原告提出戶
      籍謄本一紙在卷為證，且為兩造所陳述在卷，自堪信為真實；按繼承人得隨時
      請求分割遺產，民法第一千一百六十四條定有明文；原告為被繼承人吳廖善之
      繼承人之一，其依法請求分割遺產，洵屬有據，應予准許。
（二）又兩造之被繼承人吳廖善之遺產範圍，依據原告所提出被繼承人歸戶財產查詢
      清單、房屋稅稅籍證明書、土地登記謄本、國有林地租賃契約書及嘉義縣竹崎
      鄉農會存摺影本所示，被繼承人吳廖善之遺產，計有如附表編號一至九所示之
      土地不動產九筆、如附表編號十所示之房屋不動產一筆、如附表編號十一、十
      二所示之租賃權、如附表編號十三、十四所示之存款帳戶，可得確定。
（三）另依據卷附被繼承人所有竹崎鄉農會灣橋分部００六四七─二─０帳號交易明
      細表所示，八十九年三月七日，被告戊○○曾將被繼承人所有二百五十七萬元
      定存解約，將該金額轉帳匯款至其自己帳戶，此事實亦為被告戊○○所不否認
      ；被告戊○○雖主張該二百五十七萬元現金，是其父親即被繼承人吳廖善生前
      贈與，作為其父母親醫療、日常生活及以後殯葬費用之需，並提出被告己○○○、甲○○、乙○○所出具之證明書為證；然被告戊○○就該二百五十七萬元
      現金之贈與，並未能提出被繼承人吳廖善生前已為贈與之事證，僅陳述贈與時
      其父母親在場等語（見本院九十年三月二日言詞辯論筆錄），而無其他書面證
      據；況經本院函詢被繼承人吳廖善生前住院治療之財團法人仁愛綜合醫院吳廖
      善住院情形，被繼承人吳廖善係因右側視丘出血併急性水腦症、高血壓而於八
      十九年三月七日入院，當天行緊急腦室腹膜引流手術，有財團法人仁愛綜合醫
      院九十年一月三十一日仁總字第九００一００七三號函在卷可稽，被告戊○○
      於本院審理中亦陳述被繼承人於八十九年三月七日凌晨中風，到醫院時已經不
      能講話，祇能用拉手方式溝通等語（見本院九十年三月二日言詞辯論筆錄）；
      被繼承人吳廖善於八十九年三月七日凌晨送醫治療，被告戊○○即於當日南下
      嘉義，將吳廖善所有之二百五十七萬元定存全數解約，而全數轉帳匯至自己帳
      戶內，如被繼承人吳廖善早已為贈與，何以遲未將該定存變更為被告戊○○之
      名義，而至被繼承人吳廖善病重送醫之際，方由被告戊○○當日從台中南下嘉
      義辦理解約手續，該解約轉帳之過程，顯不符贈與之常理，況被告戊○○並未
      能提出任何被繼承人曾將二百五十七萬元贈與之事證，已如前述，是以被告戊○○所主張該二百五十七萬元係被繼承人生前所贈與，尚不足採信；至於被告
      戊○○另主張該二百五十七萬元係作為照顧其雙親之日常生活、醫療費用及作
      為將來之殯葬費用等語，且提出被告己○○○、甲○○、乙○○之證明書為證
      ；惟按配偶、直系血親間互有扶養義務，民法第一千一百十四條、第一千一百
      十六條之一分別定有明文，是以，被繼承人殯葬費用之支出及原告之受扶養權
      利，均分別應由兩造、被告五兄弟姊妹所負擔，而非由被繼承人之遺產所支付
      ，故縱使被告戊○○陳述被繼承人之殯葬費、原告之生活費用均由其所支出，
      僅係被告戊○○履行其法定扶養義務，僅有權利向其他應負扶養義務人請求依
      比例分擔支出而已，而該支出非應由被繼承人之遺產中支付，故其主張系爭二
      百五十七萬元不納入遺產分配，尚不可採；是本件被繼承人吳廖善所遺之現金
      二百五十七萬元，自仍屬遺產之一部，在此敘明。
（四）至於被告丁○○主張被繼承人吳廖善之遺產，應提撥其結婚準備金六十萬元、
      轉業金三十萬元、進修教育金三十萬元，合計一百二十萬元，動產部分，被繼
      承人生前在嘉義縣竹崎鄉農會存有存款約六百萬，應由其繼承六分之一即一百
      萬元，自七十八年至八十年及八十三年至八十八年共計九年，均由其照顧被繼
      承人，又其從事農務，辛勤工作，收成水果出售，所得全部交付被繼承人保管
      ，以每月二萬元計算，九年共計二百十六萬元，合計上開金額，總計五百五十
      六萬元，應歸由其取得等語；然遺產之分割係以被繼承人所遺留現存財產為限
      ，且被告吳楊明未能證明被繼承人尚有其他財產及其與被繼承人間有何寄託法
      律關係，故其主張應提撥結婚準備金、存款應由其繼承一百萬元等語，尚無所
      據。
（五）綜上所述，被繼承人吳廖善之遺產應為如附表編號一至十五所示。
三、至於分割方案，本院審酌被告戊○○、己○○○、甲○○、乙○○均同意原告之
    分割方案，兩造均同意租賃權由兩造各取得六分之一保持共有、坐落嘉義縣竹崎
    鄉○○○段四０七號土地及其上建物均由被告戊○○、丁○○二人各取得二分之
    一保持共有，及審酌系爭遺產之性質、坐落位置、面積，認原告提出之分割方法
    為適當，是附表編號一至十四所示之遺產，其分割方法為：如附表所示編號一、
    二部分之土地，由原告丙○○取得；如附表所示編號三部分之土地由被告戊○○
    取得；如附表所示編號四、十三、十四部分之土地、存款帳戶由被告丁○○取得
    ；如附表所示編號五部分之土地由被告己○○○取得；如附表所示編號六、十部
    分之土地、房屋，由被告戊○○、丁○○各取得二分之一，保持共有；如附表所
    示編號七、八、九部分之土地，由被告甲○○、乙○○各取得二分之一，保持共
    有；如附表所示編號十一、十二部分之租賃權，由兩造各取得六分之一，保持共
    有。至於附表編號十五所示現金二百五十七萬元部分，應先作為補償分配不足之
    用，剩餘部分則由兩造各取得六分之一；而依據上開分割方案，原告與被告戊○○、丁○○、己○○○、甲○○、乙○○所分得遺產之價值，除租賃權部分外，
    分別為九十一萬七千八百元、九十七萬七千六百八十九元、九十二萬五千四百十
    四元、九十六萬五千九百零四元、七十五萬二千一百六十二元、七十五萬二千一
    百六十二元，以被告戊○○之分配額九十七萬七千六百八十九元最高，故以此標
    準，現金二百五十七萬元部分，應先補償原告五萬九千八百八十九元、補償被告
    丁○○五萬二千二百七十五元、補償被告己○○○一萬一千七百八十五元、補償
    被告甲○○、乙○○各二十二萬元五千五百二十七元，扣除前開補償款後，剩餘
    一百九十九萬四千九百九十七元，應由兩造各取得六分之一即三十三萬二千四百
    九十九元（小數點以下四捨五入後所剩餘歸原告取得），故依上述計算方式，現
    金二百五十七萬元部分，應由原告取得三十九萬二千三百九十一元，由被告戊○○取得三十三萬二千四百九十九元，由被告丁○○取得三十八萬四千七百七十四
    元，由被告己○○○取得三十四萬四千二百八十四元，由被告甲○○取得五十五
    萬八千零二十六元，由被告乙○○取得五十五萬八千零二十六元。爰將被繼承人
    吳廖善之遺產分割為主文第一項所示。
四、本件事證已臻明確，兩造其餘主張及舉證，核與判決結果無影響，毋庸逐一論述
    ，併此敘明。
五、又被告之行為按當時訴訟程度，係為伸張或防衛權利所必要，是本件訴訟費用應
    有民事訴訟法第八十一條第二款規定之適用，應由兩造各依其應繼分比例負擔訴
    訟費用，以符公平。
六、據上論結，原告之訴為有理由，依民事訴訟法第七十九條但書、第八十一條第二
    款，判決如主文。
中      華      民      國    九十      年      十    月    十六    日
~B臺灣嘉義地方法院民事第二庭
~B    法      官  陳杰正
如對本判決上訴須於判決送達後廿日內向本院提出上訴狀
中      華      民      國    九十      年      十    月    十六    日
~B    書  記  官  賴琪玲


司法院資訊處製作；財團法人民間司法改革基金會備份。
